【裁判字號】    95,重訴,87
【裁判日期】    951208
【裁判案由】    侵權行為損害賠償
【裁判全文】
臺灣板橋地方法院民事判決              95年度重訴字第87號
原      告  乙○○
訴訟代理人  吳德讓律師
訴訟代理人  丁○○
被      告  甲○○
訴訟代理人  謝碧鳳律師
被      告  丙○○
                      9號10.
上列當事人間請求侵權行為損害賠償事件，本院於中華民國95年
11月24日言詞辯論終結，判決如下：
    主      文
被告應連帶給付原告新臺幣肆拾參萬陸仟伍佰零貳元，及被告甲○○部分自民國九十四年九月十七日起，被告丙○○自民國九十
四年十月一日起，均至清償日止，按週年利率百分之五計算之利
息。
原告其餘之訴駁回。
訴訟費用由被告連帶負擔五分之一，餘由原告負擔。
本判決第一項於原告以新臺幣壹拾伍萬元為被告供擔保後，得假
執行；但被告如以新臺幣肆拾參萬陸仟伍佰零貳元為原告預供擔
保，或將請求標的物提存，得免為假執行。
原告其餘假執行之聲請駁回。
    事實及理由
一、原告主張：被告甲○○於民國93年7 月20日下午4 時許，駕
    駛車號8F-2187 號自用小客車搭載被告丙○○自臺北縣中和
    市○○街○○街30巷行駛，行至同上巷7 號前，原應注意駕
    駛汽車臨時停車時，應依車輛順行方向緊靠道路右側且應顯
    示燈光，且依當時天候、路面狀況，並無不能注意之情事，
    詎被告甲○○竟疏未注意，貿然將車暫停於道路左側，讓坐
    於駕駛座旁之被告丙○○下車，被告丙○○復於下車時，疏
    未注意後方來車，致開右側車門時，撞及是時騎乘車號FXW-
    991 號機車從該車右側經過之原告，致原告受有脛骨平台（
    膝蓋）骨折、右膝前十字韌帶撕裂性骨折，右膝關節組織主
    要之伸屈迴轉功能完全喪失，無法任意上下樓梯，無法自由
    行走及保持身體重心之平衡，已毀敗一肢之機能，原告因此
    支付醫療費用新臺幣（下同）66,885元，另原告因右膝蓋骨
    折，祇能換裝鋼板固定，別無他法可循，而所裝鋼板，必須
    每4 年動手術予以更換新鋼板，且每次動手術更換新鋼板，
    原告動輒須住院約10日，承受手術之痛苦，是20年間勢須動
    手術5 次，40年間則須動手術10次，原告終此一生俱在換裝
    鋼板手術痛苦中煎熬，且原告右足已成跛腳，終此一生均無
    法改變，不能蹲或跑跳，此痛苦非可言喻，爰請求被告連帶
    賠償精神慰撫金6 百萬元等語。併為聲明：(一)被告應連帶給
    付原告6,066,885 元及自93年7 月20日起至清償之日止，按
    年息5%計算之利息；(二)陳明願供擔保請准宣告假執行。
二、被告甲○○以：原告於刑事案件中自承其當時騎乘機車在被
    告甲○○駕駛自用小客車之右後方，且因被告甲○○駕駛之
    自用小客車停在馬路中間，沒打方向燈，伊與被告同向，故
    從其右後方往前繞，被告甲○○及丙○○臨時停車及開啟右
    前車門縱有過失，惟原告快速騎乘機車在後方，未隨時注意
    前車之行動及車前狀況，而自被告甲○○汽車後方往前繞，
    未注意兩車併行間隔，並隨時採取必要之安全措施，致被告
    丙○○開啟右前方車門時碰撞到原告，致其受傷，原告亦與
    有過失。原告醫療費用中之立德堂中藥房26,880元非屬醫療
    必要費用，另怡和醫院93年7 月22日支出1,300 元係屬重複
    計算（本院卷第37頁、第38頁），住院用品、擦傷口藥品等
    內容不清（本院卷第43頁至第44頁），長庚醫院其他費用16
    0 元非必要費用（見本院卷第49頁），長庚醫院病房費7,20
    0 元、處置費50元、伙食費540 元、其他費100 元非屬必要
    費用（見本院卷第51頁），長庚醫院處置費250 元（本院卷
    第52頁），共計8,300 元，均非屬必要費用，應予剔除。被
    告周秀函為高職畢業，從事會計工作，每月薪資約16,000元
    ，育有2 子1 女，故原告請求慰付金6 百萬元顯屬過高等語
    ，資為抗辯。併為答辯聲明：(一)原告之訴駁回。(二)如受不利
    判決，陳明願供擔保請准免為假執行。
三、被告丙○○以：引用甲○○之答辯理由，又伊從事服飾工作
    ，每月薪資約2 萬多元，原告請求之慰撫金過高等語，資為
    抗辯。併為答辯聲明：原告之訴駁回。
四、兩造於本院95年11月24日言詞辯論期日依民事訴訟法第271
    條之1 準用第270 條之1 第1 項第3 款規定，協議簡化爭點
    ，其協議不爭執及爭執之事項如下（見本院卷第151 頁至第
    152 頁，另原告與被告甲○○另曾於95年7 月18日本院言詞
    辯論期日協議簡化爭點，其內容亦屬相同）：
  (一)兩造不爭執之事項：
    1.甲○○於93年7 月20日下午4 時許，駕駛車號8F-2187 號
      自用小客車搭載丙○○，由臺北縣中和市○○街○○街30
      巷方向行駛，行至臺北縣中和市○○街30巷7 號前，應注
      意駕駛汽車臨時停車時，應依車輛順行方向緊靠道路右側
      且應顯示燈光，而依當時之天候、路面狀況，並無不能注
      意之情事，甲○○仍疏未注意，將車暫停於道路左側，讓
      坐於駕駛座旁之丙○○下車，丙○○復於下車時，疏未注
      意後方來車，致開右側車門時，不慎撞及騎乘車號FXW-99
      1 號機車自該車右側經過之乙○○，致乙○○受有右脛骨
      平台骨折、右膝前十字韌帶撕裂性骨折、左小指近端指節
      骨折、右臂、手肘及前臂擦傷13×3 公分、右手腕2 ×1
      公分、大姆指2.5 ×1.5 公分之傷害。
    2.被告甲○○、被告丙○○就車禍之發生係有過失。
    3.原告最高學歷係：大專，目前受僱於鼎臻企業有限公司（
      下稱鼎臻公司），從事外貿工作，月薪約1 至2 萬元。
    4.甲○○最高學歷係：高職畢業，目前從事會計工作，月薪
      約16,000元。丙○○最高學歷係：高職畢業，目前從事服
      飾工作，月薪約2 萬元。
    5.原告提出之醫療費用單據形式上為真正（見本院卷第29頁
      至第68頁）。
    6.本件訴訟標的法律關係為：侵權行為損害賠償請求權。
  (二)兩造爭執之事項：
    1.被告是否應負侵權行為損害賠償責任？原告得請求被告賠
      償之金額為若干？原告支出之必要醫療費用為若干？原告
      是否與有過失？如原告係與有過失，其過失比例為若干？
    2.原告請求之慰撫金是否過高？
五、原告主張被告甲○○於93年7 月20日下午4 時許，駕駛車號
    8F-2187 號自用小客車搭載丙○○，由臺北縣中和市○○街
    往同街30巷方向行駛，行至臺北縣中和市○○街30巷7號 前
    ，應注意駕駛汽車臨時停車時，應依車輛順行方向緊靠道路
    右側且應顯示燈光，而依當時之天候、路面狀況，並無不能
    注意之情事，甲○○仍疏未注意，將車暫停於道路左側，讓
    坐於駕駛座旁之丙○○下車，丙○○復於下車時，疏未注意
    後方來車，致開右側車門時，不慎撞及騎乘車號FXW-99 1號
    機車自該車右側經過之乙○○，致乙○○受有右脛骨平台骨
    折、右膝前十字韌帶撕裂性骨折、左小指近端指節骨折、右
    臂、手肘及前臂擦傷13×3 公分、右手腕2 ×1 公分、大姆
    指2.5 ×1.5 公分傷害，被告甲○○、丙○○就車禍之發生
    係有過失之事實，業據原告提出診斷證明書影本1 件（見94
    年度發查字第104 號卷，下稱第104 號卷，第6 頁、第7 頁
    ）、醫療費用單據影本40紙（見本院卷第29頁至第68頁）為
    證，並經兩造協議所不爭執，自堪採信為真實。
六、被告固抗辯原告當時快速騎乘機車行駛於甲○○駕駛之自用
    小客車後方，未隨時注意前車之行動及車前狀況，並自被告
    甲○○汽車後方往前繞，未注意兩車併行間隔，並隨時採取
    必要之安全措施，致被告丙○○開啟右前方車門時碰撞到原
    告，原告亦與有過失云云。經查：
  (一)按汽車停車或臨時停車時，應依車輛順行方向緊靠道路右側
    ，道路交通安全規則第111 條第2 項、第112 條第2 項定有
    明文。又按汽車停車時，應依左列規定：十五、停車向外開
    啟車門時，應注意行人、車輛，並讓其先行，道路交通安全
    規則第112 條第1 項第15款亦有明文。被告甲○○於警詢中
    自承：伊要停車，伊車輛是靜止狀態，碰巧丙○○要下車，
    所以開啟右前方車門（見他字卷第11頁），丙○○則自承：
    原告騎乘重機車跟在伊車後方，伊突然開啟右前方車門不慎
    碰重到乙○○所騎乘之重機車，致乙○○人車倒地（見他字
    卷第15頁），核與原告主張伊騎乘機車在被告甲○○車輛右
    後方，甲○○行車中突然停車，而乘客丙○○坐於駕駛座右
    側，突然開啟車門疏忽未注意後方來車，遂將車門開啟卻不
    慎碰重伊所騎乘之重機車，致伊人車倒地受傷（見他字卷第
    19 頁）， 足證本件車禍確係因甲○○駕駛前開自用小客車
    ，停車於中和市○○街30巷之巷道內，因被告丙○○突然開
    啟右側車門，致騎乘重機車行駛於後方之原告乙○○閃避不
    及，遭丙○○開啟之右側車門撞及，原告因而受有前揭傷害
    ，被告就車禍之發生確有過失，又被告甲○○駕駛前開自用
    小客車行經本件車禍發生路段，欲停車或臨時停車時，確實
    未將自用小客車緊靠道路右側停放，此從原告仍得自其右側
    繞行等情觀之，殊屬明確，故被告甲○○自有未依規定停車
    或臨時停車之過失，而原告於警詢及偵查中均稱其確實看到
    被告甲○○駕駛之前開自用小客車停放於泰和街30巷之巷道
    內，惟因丙○○突然開啟車門，致撞及騎乘機車之原告，丙○○既係突然開啟自用小客車駕駛座右側車門，自非已注意
    車前狀況之原告所得防備，尚難認原告有未注意車前狀況或
    未採取必要安全措施之過失。
  (二)本件經本院囑託臺灣省臺北縣區車輛行車事故鑑定委員會鑑
    定結果認路權歸屬：１、汽車臨時停車時，應依車輛順行方
    向緊靠道路右側，其右側前後輪外側距離緣石或路面邊緣不
    得逾60公分。２、停車向外開啟車門時，應注意行人、車輛
    ，並讓其先行。並認：被告丙○○開啟車門未注意未讓行進
    中之車輛先行，為肇事主因；被告甲○○駕駛自用小客車，
    路中違規臨時停車，為肇事次因；原告乙○○駕駛普通重型
    機車，無肇事因素，亦同此認定，有該會95年6 月1 日北縣
    鑑字第0955180625號函暨鑑定報告各1 件在卷可參（見本院
    卷第82頁），復經被告甲○○聲請再送臺灣省車輛行車事故
    覆議鑑定委員會覆議結果認：研議結論照原鑑定意見，惟意
    見二文詞改為「甲○○駕駛自小客車，違規於路中臨時停車
    讓乘客下車，且未充分告知應注意來往車輛，為肇事次因」
    ，亦有該會95年9 月12日府覆議字第0950100753號函存卷可
    按（見本院卷第127 頁），其中關於被告甲○○未依規定停
    車及被告丙○○停車向外開啟車門時未注意行人、車輛並讓
    其先行之過失，亦同本院之認定。至覆議意見認甲○○未告
    知丙○○關於注意來往車輛，為肇事次因云云，惟因丙○○
    於警詢及偵查中既自承已看到原告騎乘機車行駛於後方，故
    即令甲○○未再告知丙○○注意來往車輛，亦與本件車禍之
    發生間無相當因果關係，尚難認甲○○有未告知丙○○注意
    來往車輛之過失。
  (三)至被告甲○○於警詢中固陳稱原告乙○○車速很快，因丙○○開車門而乙○○車速過快，雙方均有責任（見94年度他字
    第2469號卷，下稱他字卷，第11頁至第12頁）、原告也承認
    自己騎太快，不然不會跌在離我們車子20公尺處（見他字卷
    第51頁），另被告丙○○於警詢中稱：當時乙○○車速也很
    快（見他字卷第15頁）、伊下車車門打開時要看到後面有機
    車過來，但伊認為時間和距離應該不會發生擦撞，但伊開門
    時撞到原告機車，伊覺得原告時速很快（見他字卷第51頁）
    ，然查此等均屬被告自己於刑事案件中之陳述，並無其他佐
    證足資參考，尚難以被告自己之陳述而為有利被告之認定。
    又被告固抗辯原告倒地處距被告甲○○駕駛之自用小客車已
    達20公尺遠，然查依本件道路交通事故現場圖所示，被告甲○○駕駛之自用小客車已移走，而原告機車倒地留下之刮地
    痕長僅4.6 公尺，加計自泰和030 之01電線桿至刮地痕間之
    距離11.7公尺，亦僅16.3公尺（見他字卷第24頁草圖、第25
    頁），是原告騎乘之機車當無可能倒於距離被告甲○○駕駛
    自用小客車20公尺遠之處，是被告抗辯原告車速甚快云云，
    尚無足憑信。
  (四)基上，被告甲○○、丙○○就本件車禍之發生確有過失，原
    告則就車禍發生並無過失。
七、按因故意或過失，不法侵害他人之權利者，負損害賠償責任
    ，又數人共同不法侵害他人之權利者，連帶負損害賠償責任
    ；不法侵害他人之身體或健康者，對於被害人因此增加生活
    上之需耀時，應負損害賠償任；不法侵害他人之身體、健康
    ，被害人雖非財產上之損害，亦得請求賠償相當之金額，民
    法第184 條第1 項前段、第185 條第1 項、第193 條第1 項
    、第195 條第1 項分別定有明文。被告甲○○、丙○○就本
    件車禍確分別有前揭過失，且其等過失為本件侵權行為損害
    發生之共同原因，客觀上行為關連共同，應屬共同侵權行為
    ，原告自得請求被告連帶賠償其損害。茲將原告得請求賠償
    之損害分列如下：
  (一)醫療費用：
    1.原告主張其支出醫療費用66,885元，固據原告提出醫療費
      用單據影本40紙（見本院卷第29頁至第60頁）。被告雖不
      爭執原告提出醫療費用單據之真正，惟抗辯其中立德堂中
      藥房部分支出26,880元，非經醫師指示自行購買，非醫療
      必要費用，另怡和醫院93年7 月22日支出1,300 元係屬重
      複計算（本院卷第37頁、第38頁），住院用品、擦傷口藥
      品等共計1,943 元內容不清（本院卷第43頁至第44頁），
      長庚醫院其他費用160 元非必要費用（見本院卷第49頁）
      ，長庚醫院病房費7,200 元、處置費50元、伙食費540 元
      、其他費100 元非屬必要費用（見本院卷第51頁），長庚
      醫院處置費250 元（本院卷第52頁），共計8,300 元，均
      非屬必要費用，應予剔除等語。
    2.經查原告支出立德堂中藥房中藥26,880元部分，固據其提
      出前開單據為證，然查原告已於車禍發生後至長庚醫院及
      怡和醫院就診，並接受西醫治療，原告既未舉證證明其有
      再接受中醫治療之必要，此部分自難認係必要之醫療費用
      ，應予剔除。另怡和醫院93年7 月22日支出1,300 元之單
      據共有2 紙，且其批價日期時間均係93年7 月22日中午12
      時50分，部分負擔均為150 元、自費醫令1,150 元、記帳
      金額4,547 元，收據號5 （見本院卷第37頁、第38頁），
      足證確係重複計算，亦應剔除。又原告提出住院用品、擦
      傷口藥品之發票共計1,943 元，其內容僅有商品代號，另
      以手寫記載藥膏、住院用品、擦傷口藥品等字樣（見本院
      卷第43頁、第44頁），惟查原告並未舉證證明確有使用此
      等物品之必要，且其內容究竟為何亦屬不明，尚難認原告
      已舉證證明係屬必要之醫療費用。再查被告抗辯原告於長
      庚醫院支出之其他費用160 元非必要費用（見本院卷第49
      頁）、病房費7,200 元、處置費50元、伙食費540 元、其
      他費100 元（見本院卷第51頁）、長庚醫院處置費250 元
      （見本院卷第52頁），共計8,300 元均非屬必要費用，其
      中處置費係指醫生所為若干醫療上處置所需之費用，屬必
      要之醫療費用。另按民法第193 條第1 項所謂增加生活上
      之需要，係指被害以前並無此需要，因為受侵害，始有支
      付此費用之需要而言。因此身體或健康受不法侵害，需住
      入醫院治療，於住院期間所支付之膳食費用，應屬增加生
      活上需要之費用，加害人應予賠償（最高法院78年4 月18
      日78年度第9 次民事庭會議決議(二)、88年度臺上字第1791
      號判決意旨參看），故伙食費、病房費自屬增加生活上需
      要之費用。故本件應扣除原告未舉證證明屬必要費用之其
      他費用160 元（見本院卷第49頁）、100 元（見本院卷第
      51頁），共計260 元。
    3.基上，原告共得請求醫療費用36,502元（即66,885元－2
      6,880 元－1,300 元－1,943 元－260 元＝36,502元）。
  (二)慰撫金部分：
    1.原告主張其因本件車禍受有致原告受有脛骨平台（膝蓋）
      骨折、右膝前十字韌帶撕裂性骨折，右膝關節組織主要之
      伸屈迴轉功能完全喪失，無法任意上下樓梯，無法自由行
      走及保持身體重心之平衡，已毀敗一肢之機能，且因右膝
      蓋骨折，祇能換裝鋼板固定，別無他法可循，而所裝鋼板
      ，必須每4 年動手術予以更換新鋼板，且每次動手術更換
      新鋼板，原告動輒須住院約10日，承受手術之痛苦，是20
      年間勢須動手術5 次，40年間則須動手術10次，原告終此
      一生俱在換裝鋼板手術痛苦中煎熬，且原告右足已成跛腳
      ，終此一生均無法改變，不能蹲或跑跳，此痛苦非可言喻
      ，爰請求被告連帶賠償精神慰撫金6 百萬元等語。
    2.經查原告因本件車禍受有脛骨平台（膝蓋）骨折、右膝前
      十字韌帶撕裂性骨折、左中指近端指節骨折、右臂、手肘
      及前臂擦傷13×3 公分、右手腕2 ×1 公分、大姆指2.5
      ×1.5 公分之傷害，並於93年12月16日施行內固定手術等
      情，業據原告提出診斷證明書影本2 件為證（見發查卷第
      6 頁、第7 頁），其精神自屬痛苦不堪。惟原告主張其所
      受右膝蓋骨折傷害僅能以鋼板固定，必須每4 年動手術予
      以更換新鋼板，40年間須動手術10次等情，經本院依職權
      向長庚醫院查詢原告所受傷害診治情形，經該院分別於95
      年5 月2 日、95年8 月23日函覆稱：原告於93年11月24日
      至骨科門診，診斷為右脛骨平台骨折癒合不良，因脛平台
      塌陷，故以異體骨移植，並以鋼板固定，如無意外，並無
      須進行鋼板更換，至95年6 月7 日最近乙次回診時，骨折
      處恢復良好，持續門診追蹤，因病患骨折處已恢復良好，
      如無異常產生，病患可自行決定，是否須再施行拆除鋼板
      手術，亦有該院（95）長庚院法字第0282號、第0765號函
      在卷可按（見本院卷第74頁、第126 頁），足證原告應毋
      庸承受換裝鋼板手術之痛苦，次查原告係大專畢業，目前
      受僱於鼎臻公司，從事外貿工作，月薪約1 至2 萬元，被
      告甲○○係高職畢業，目前從事會計工作，月薪約16,000
      元、丙○○係高職畢業，目前從事服飾工作，月薪約2 萬
      元等情，業據兩造陳明在卷，並經兩造協議所不爭執，尚
      堪採信，本院審酌兩造之身份、地位、教育程度、原告受
      侵害程度等一切情狀，認原告請求被告賠償精神慰撫金6
      百萬元，尚屬過高，應予核減為40萬元，始稱允適。
  (三)綜上，原告共得請求被告連帶賠償436,502 元（即醫療費用
    36,502元＋慰撫金400,000元＝436,502元）。
八、按負損害賠償責任者，除法律另有規定或契約另有訂定外，
    應回復他方損害發生前之原狀；因回復原狀而應給付金錢者
    ，自損害發生時起，加給利息，民法第213 條第1 項、第2
    項定有明文。惟民法第213 條第2 項所謂因回復原狀而應給
    付金錢者，例如所侵害者為金錢，則應返還金錢，如所侵害
    者為取得利益之物，則於返還原物外，更應給付金錢抵償其
    所得利益，始克回復原狀。是我民法明定身體健康之傷害應
    為金錢賠償（民法第193 條、第195 條第1 項前段），此即
    民法第213 條第1 項所謂法律另有規定，自無適用同條第2
    項規定之餘地，故以身體被傷害而請求金錢賠償者，固不得
    依民法第213 條第2 項請求就該金錢加給利息，惟侵權行為
    人支付該金錢遲延時，被害人非不得依民法第233 條第1 項
    規定請求法定利息（最高法院56年台上字第1863號判例、70
    年台上字第689 號判例意旨參看）。本件被告應成立共同侵
    權行為，原告自得請求被告連帶賠償並請求被告給付自起訴
    狀繕本送達翌日起之法定遲延利息。從而，原告請求被告連
    帶賠償436,502 元，及自起訴狀繕本送達翌日即被告甲○○
    自94年9 月17日起，被告丙○○自94年10月1 日起，均至清
    償日止，按年息5%計算之法定遲延利息，為有理由，應予准
    許；逾此部分之請求，為無理由，應予駁回。
九、因本案事證已臻明確，兩造其餘主張、陳述及所提之證據暨
    攻擊防禦方法，經本院審酌後，認均與本案判斷結果無影響
    ，毋庸再予一一審酌，附此敘明。
十、原告及被告甲○○分別陳明願供擔保，聲請宣告假執行及免
    為假執行，經核原告勝訴部分，於法尚無不合，爰分別酌定
    相當之擔保金額宣告之，並依職權宣告被告丙○○得預供擔
    保免為假執行；至原告其餘假執行之聲請，因該部分之訴業
    經駁回，其假執行之聲請亦失所附麗，應併予駁回。
十一、結論：本件原告之訴為一部有理由，一部無理由，依民事
      訴訟法第79條、第85第2 項、第390 條、第392 條，判決
      如主文。
中    華    民    國    95    年    12    月    8     日
                  民事第一庭    法  官  周舒雁
上列正本係照原本作成
如對本判決上訴，須於判決送達後20日內向本院提出上訴狀
中    華    民    國    95    年    12    月    8     日
                                書記官  張坤校


司法院資訊處製作；財團法人民間司法改革基金會備份。
